---
title: "第二章 计量资料的统计描述"
author: "x2yline"
date: "2017年10月18日"
output: 
  html_document: 
    fig_caption: yes
    keep_md: yes
---

```{r setup, include=FALSE}
knitr::opts_chunk$set(echo = TRUE, dev='CairoPNG')
```

## 知识清单：

* 求极差（range）
* 做频数分布表和频数分布图（graph of frequency distribution）
* 算术平均数（mean）
* 几何均数（geometric mean）
* 中位数与百分位数（median and percentile）
* 四分位间距（quartile range）
* 方差（variance）
* 标准差（standard deviation）
* 变异系数（coefficient of variance）
* 正态分布（normal distribution）
* 标准正态分布（standard normal distribution）

## 图形美观，5:7或7:5

## 使用R语言的内建实例数据框：faithful

```{r}
head(faithful)
```

第一列eruptions代表火山喷发的持续时间，第二列代表距离下一次喷发的间隔时间

## 1. 计算极差（range）

```{r}
duration <- faithful$eruptions     # the eruption durations
max(duration)-min(duration)     # apply the max and min functions
range(duration)
```

## 2. 频数分布

```{r}
duration = faithful$eruptions
breaks = seq(1.5, 5.2, length.out = 12)
duration.cut = cut(duration, breaks, right=FALSE)
```

right属性默认为TRUE，表示每个组段为右闭左开的一个区间

duration.cut为一个factor变量

```{r}
duration.freq = table(duration.cut)
duration.freq
cbind(duration.freq)
```

计算频率

```{r}
duration.relfreq = duration.freq / nrow(faithful)
```

展示为列的形式

```{r}
cbind(duration.freq)
```
```{r  }
hist(duration, right=FALSE, 
     breaks = breaks, labels =TRUE, 
     freq = FALSE, col = "lightgray", 
     border = "white", ylim=c(0, 0.6))
```

tips: 控制输出小数点位数使用

```{r echo=FALSE}
old = options(digits=1)
options(old)    # restore the old option
```

## 3. 算术平均

```{r}
mean(faithful$eruptions)
```

## 4. 几何平均

```{r}
# 方法1
exp(mean(log(faithful$eruptions)))
# 方法2
psych::geometric.mean(faithful$eruptions)
```

## 5. 中位数与百分位数

```{r}
# 方法1
quantile(faithful$eruptions, c(0.5, 0.6))
quantile(faithful$eruptions)
# 方法2
median(faithful$eruptions)
```

## 6. 四分位间距 interquartile range

```{r}
IQR(faithful$eruptions)
```

## 7. 方差与标准差

```{r}
# 方法1
var(faithful$eruptions)
sd(faithful$eruptions)
sd(faithful$eruptions)^2
# 方法2
(sum((faithful$eruptions-mean(faithful$eruptions))^2))/(nrow(faithful)-1)
```

## 8. 变异系数

```{r}
# 方法1
raster::cv(faithful$eruptions)
# 方法2
sd(faithful$eruptions)/mean(faithful$eruptions)*100
```

## 9. 正态分布和标准正态分布

dnorm() 的返回值是正态分布概率密度函数，pnorm()返回值是正态分布的分布函数。函数qnorm()的返回值是给定概率p后的下分位点，rnorm()的返回值是n个正态分布随机数构成的向量。

已知某正态分布均值为72，标准差为15.2，求在72出的概率密度：
```{r}
dnorm(72, mean=72, sd=15.2)
```

已知某正态分布均值为72，标准差为15.2，求大于84的概率：

```{r}
pnorm(84, mean=72, sd=15.2, lower.tail=FALSE)
```



已知某正态分布均值为0，标准差为1，求小于多少值时，其概率大于0.975

```{r}
qnorm(0.975, mean=0, sd=1, lower.tail=TRUE)
```

生成服从正态分布，均值为0，标准差异1的100个数：

```{r}
rnorm(100, mean=0, sd=1)
```



参考：

<http://www.r-tutor.com/elementary-statistics>